臺灣臺中地方法院民事判決　　　　　　 100年度訴字第1155號
原　　　告　張永定
訴訟代理人　賴宜孜律師
被　　　告　廖岩鋒
　　　　　　林快
　　　　　　洪志華現應送達處.
　　　　　　李素珍
上一 人 之
訴訟代理人　廖述源
被　　　告　張躍馨
　　　　　　蔡水濱
　　　　　　詹綢
上一 人 之
訴訟代理人　陳永興
被　　　告　張林時琴
　　　　　　廖偉志（即廖思宗之繼承人）
兼上一人之
訴訟代理人　王月嬋（即廖思宗之繼承人）
被　　　告　廖國亨（即廖思宗之繼承人）
　　　　　　廖偉廷（即廖思宗之繼承人）
上列當事人間分割共有物事件，經本院於民國100年7月26日言詞
辯論終結，判決如下：
    主    文
兩造共有坐落於臺中市西屯區○○○段0000-0000地號土地，地
目建、面積八十平方公尺之土地，應分割為如附圖一所示分割方
案，各共有人取得之位置、分得面積、補償金額均如附表一所示
。
訴訟費用由兩造各依應有部份比例負擔。
    事實及理由
甲、程序方面
壹、按當事人死亡者，訴訟程序在有繼承人、遺產管理人或其他
    依法令應續行訴訟之人承受其訴訟以前當然停止。第168 條
    至172 條及前條所定之承受訴訟人，於得為承受者，應即為
    承受之聲明。他造當事人，亦得聲明承受訴訟，民事訴訟法
    第168條、第175條分別定有明文。經查，本案所欲分割之土
    地即臺中市西屯區○○○段1462地號土地（下稱系爭土地）
    之共有人廖思宗於訴訟進行中之民國100年4月27日死亡，其
    繼承人為廖偉志、王月嬋、廖國亨、廖偉廷，有戶籍謄本、
    繼承系統表等附卷可稽，茲據原告具狀聲明由廖偉志、王月
    嬋、廖國亨、廖偉廷承受訴訟，於法並無不合，應予准許。
貳、再按言詞辯論期日，當事人之一造不到場者，得依到場當事
    人之聲請，由其一造辯論而為判決，民事訴訟法第385條第1
    項前段定有明文。查本件被告洪志華、張躍馨、蔡水濱，經
    合法通知，均未於言詞辯論期日到場，核無民事訴訟法第38
    6條各款所列情形，爰依原告之聲請，由其一造辯論而為判
    決。
參、按共有人自共有物分割之效力發生時起，取得分得部分之所
    有權。應有部分有抵押權或質權者，其權利不因共有物之分
    割而受影響。但有下列情形之一者，其權利移存於抵押人或
    出質人所分得之部分：一、權利人同意分割。二、權利人已
    參加共有物分割訴訟。三、權利人經共有人告知訴訟而未參
    加。前項但書情形，於以價金分配或以金錢補償者，準用第
    881條第1項、第2項或第899條第1項規定。前條第3項之情形
    ，如為不動產分割者，應受補償之共有人，就其補償金額，
    對於補償義務人所分得之不動產，有抵押權。前項抵押權應
    於辦理共有物分割登記時，一併登記，其次序優先於第2項
    但書之抵押權。民法第824條之1定有明文。本件兩造所有之
    系爭土地上，被告蔡水濱就其所有系爭土地之其中22616分
    之940持分，於96年5月10日設定最高限額抵押權新臺幣（下
    同）171,600,000元予兆豐國際商業銀行股份有限公司（下
    稱兆豐商銀），嗣於起訴前之98年6月11日已因清償而塗銷
    ，有卷附臺中市中山地政事務所異動索引表乙紙可參，自不
    影響本件分割方案之採行，附此敘明。
乙、實體方面
壹、原告主張：
一、系爭土地為兩造所共有，面積為80平方公尺，兩造就前開土
    地之權利範圍如附表一所示，兩造並無不分割之約定，亦無
    不能分割之情事，惟兩造無法達成分割協議，爰斟酌各共有
    人之利害關係、當事人意願、分割後之經濟效用、全體共有
    人之利益，依民法第823條第1項、第824條第1項第1款及第3
    項之規定請求裁判分割。
二、目前系爭土地上擁有建築物之共有人包含原告及被告林快、
    李素珍、張躍馨、詹綢、張林時琴，坐落位置如99年4月1日
    土丈字第572號複丈成果圖（附圖一）所示，其等均自50年
    間開始合法興建房屋居住至今，故原告所提分割方案乃是尊
    重各合法建物之使用現狀，且每塊分割土地都面臨西屯路，
    避免毀損現有建物而創造多塊無法建築使用之畸零地。現唯
    一無法分得土地之被告廖岩鋒與廖思宗之繼承人即被告廖偉
    志、王月嬋、廖國亨、廖偉廷，其應有部分換算面積均僅有
    0.258平方公尺，無單獨利用之經濟價值，是其等應以市價
    補償為宜。
三、聲明：（一）請求將系爭土地分割如附圖一所示，各共有人
    取得之位置及分得面積如附表一所示。（二）各共有人依前
    項聲明所分得之面積，如有不足或超出其目前應有部分所換
    算之面積，應依附表一所示金額找補。
貳、被告方面：
一、被告洪志華、張躍馨、蔡水濱經合法通知，未於言詞辯論期
    日到場，亦未提出書狀作任何聲明或陳述。
二、其餘被告則均認諾原告之請求。
參、本院之判斷：
一、按各共有人，除法令另有規定外，得隨時請求分割共有物；
    但因物之使用目的不能分割或契約訂有不分割之期限者，不
    在此限，民法第823條第1項定有明文。次按共有物之分割，
    依共有人協議之方法行之。分割之方法不能協議決定，或於
    協議決定後因消滅時效完成經共有人拒絕履行者，法院得因
    任何共有人之請求，命為下列之分配：一、以原物分配於各
    共有人。但各共有人均受原物之分配顯有困難者，得將原物
    分配於部分共有人。二、原物分配顯有困難時，得變賣共有
    物，以價金分配於各共有人；或以原物之一部分分配於各共
    有人，他部分變賣，以價金分配於各共有人以原物為分配時
    ，如共有人中有未受分配，或不能按其應有部分受分配者，
    得以金錢補償之。民法第824條第1項、第2項第1款、第2款
    、第3項定有明文。另按分割共有物，除應斟酌各共有人之
    意願、利害關係及共有物之性質外，尚應斟酌分得部分所得
    利用之價值、經濟效用等原則。且裁判分割共有物，屬形成
    判決，法院定共有物之分割方法，固應斟酌當事人之聲明及
    上開事項等，而本其自由裁量權為公平合理之分配，但並不
    受當事人聲明、主張或分管約定之拘束（最高法院84年度臺
    上字第1538號、93年度臺上字第1797號、94年度臺上字第17
    68號判決要旨參照）。查：
（一）原告所主張系爭土地為兩造所共有，兩造就前開土地之權
      利範圍如附表一所示；系爭土地並無依物之使用目的不能
      分割之情形，兩造間亦未訂有不分割之契約及不能達成分
      割協議等事實，為兩造所不爭，並有土地建物登記第二類
      謄本、建物平面圖謄本等在卷可證，自堪信為真實。則原
      告請求就系爭土地為裁判分割，自應予准許。
（二）經查，系爭土地乃一狹長形之土地，均面臨臺中市○○路
      ，並以該路為對外聯絡，土地上則坐落原告及被告林快、
      李素珍、張躍馨、詹綢、張林時琴之房屋，核與原告所提
      出之本院99年4月1日土丈字第572號複丈成果圖（即附圖
      一）所示相符，可堪信原告主張為真。而原告據此複丈成
      果圖（附圖一）所示之如附表一分配位置及找補方案，除
      未到場之被告洪志華、張躍馨、蔡水濱外，其餘被告均對
      上開複丈成果圖所示分割方案及附表一所示金額補償方式
      為認諾（見本院100年7月26日言詞辯論筆錄），復本件土
      地分割之方式亦不致產生袋地，則本院參酌兩造前開最接
      近共識之分割意願、各共有人利益、系爭共有物之性質與
      地形現況、分割後之經濟效用等情狀，認以如主文所示之
      分割方案為當，爰判決如主文第1項所示。
二、再按因共有物分割事件涉訟，由敗訴當事人負擔訴訟費用顯
    失公平者，法院得酌量情形，命勝訴之當事人負擔其一部，
    民事訴訟法第80條之1設有規定。查本件為共有物分割事件
    ，在性質上並無訟爭性，縱令兩造互易其地位，裁判結果仍
    無不同，故令被告負擔全部費用顯失公平，本院審酌兩造之
    情形，認訴訟費用宜由兩造各依其就系爭土地之原應有部分
    比例分擔，爰諭知如主文第2項所示。
肆、訴訟費用負擔之依據：民事訴訟法第80條之1。
中    華    民    國  100    年     7      月    29   日
                  民事第二庭    法  官  林慶郎
正本係照原本作成。
如對本判決上訴，須於判決送達後20日內向本院提出上訴狀。如
委任律師提起上訴者，應一併繳納上訴審裁判費。
中    華    民    國    100    年     7    月   29    日
                                書記官  王淑燕
附表一
┌─────┬──────┬──────┬──────┬───────┬───────┬──────────┐
│共有人    │應有部分及兩│換算面積    │取得位置（如│分得面積      │找補面積      │找補金額（每平方公尺│
│          │造各應負擔之│（平方公尺）│附圖一所示）│（平方公尺）  │（平方公尺）  │181,500元），元以下 │
│          │訴訟費用比例│            │            │              │找：＋，補：－│四捨五入            │
│          │            │            │            │              │              │                    │
├─────┼──────┼──────┼──────┼───────┼───────┼──────────┤
│廖岩鋒    │73/22616    │0.258       │            │0             │＋0.258       │受償46,827元        │
│          │            │            │            │              │              │                    │
├─────┼──────┼──────┼──────┼───────┼───────┼──────────┤
│廖偉志、王│73/22616    │0.258       │            │0             │＋0.258       │受償46,827元        │
│月嬋、廖國│            │            │            │              │              │                    │
│亨、廖偉廷│            │            │            │              │              │                    │
│（被繼承人│            │            │            │              │              │                    │
│廖思宗已於│            │            │            │              │              │                    │
│100年4月27│            │            │            │              │              │                    │
│日死亡）  │            │            │            │              │              │                    │
├─────┼──────┼──────┼──────┼───────┼───────┼──────────┤
│林快      │6711/45232  │11.869      │B           │11            │＋0.869       │受償157,724元       │
├─────┼──────┼──────┼──────┼───────┼───────┼──────────┤
│洪志華    │543/11308   │3.842       │A           │2             │＋1.842       │受償334,323元       │
├─────┼──────┼──────┼──────┼───────┼───────┼──────────┤
│張永定    │6711/45232  │11.869      │E           │15            │－3.131       │支付568,187元       │
├─────┼──────┼──────┼──────┼───────┼───────┼──────────┤
│李素珍    │6711/45232  │11.869      │C           │10            │＋1.869       │受償339,224元       │
├─────┼──────┼──────┼──────┼───────┼───────┼──────────┤
│張躍馨    │6711/45232  │11.869      │F           │15            │－3.131       │支付568,187元       │
├─────┼──────┼──────┼──────┼───────┼───────┼──────────┤
│蔡水濱    │4276/22616  │15.126      │D           │15            │＋0.126       │受償22,869元        │
├─────┼──────┼──────┼──────┼───────┼───────┼──────────┤
│詹綢      │2804/22616  │9.919       │G           │9             │＋0.919       │受償166,799元       │
├─────┼──────┼──────┼──────┼───────┼───────┼──────────┤
│張林時琴  │882/22616   │3.12        │H           │3             │＋0.12        │受償21,780元        │
├─────┼──────┼──────┼──────┼───────┼───────┼──────────┤
│          │小計        │80          │            │80            │0             │                    │
└─────┴──────┴──────┴──────┴───────┴───────┴──────────┘